臺灣板橋地方法院民事判決　九十年度訴字第二五七五號
　　原　　　告　　宏季營造有限公司
　　法定代理人　　丙○○
　　訴訟代理人　　戊○○
　　　　　　　　　何兆龍律師
　　被　　　告　　國立台灣藝術大學　設台北縣板橋市○○路○段三一號
　　法定代理人　　甲○○　　　　　　住台北縣板橋市○○路○段三一號
　　訴訟代理人　　陳金泉律師
　　複　代理人　　葛百鈴律師
右當事人間請求給付工程款事件，於九十二年十二月三十一日辯論終結，本院判決如
左：
    主    文
被告應給付原告壹拾肆萬貳仟貳佰柒拾伍元，及自民國九十一年一月四日起至清償日
止，按年息百分之五計算之利息。
原告其餘之訴駁回
訴訟費用由被告負擔十分之一，原告負擔十分之九。
本判決第一項於原告以新台幣肆萬柒仟肆佰貳拾伍元供擔保後，得假執行。但被告以
新台幣壹拾肆萬貳仟貳佰柒拾伍元供擔保後，得免為假執行。
原告其餘假執行之聲請駁回。
    事    實
甲、原告部分：
一、聲明：
  (一)被告應給付原告新台幣（下同）一百四十九萬四千七百九十五元及自本訴狀繕本
    送達翌日起至清償日止依法定利率計算之利息。
  (二)原告願供擔保，請准宣告假執行。
二、陳述：
  (一)原告經由公開招標程序承攬被告「多功能運動場新建工程」，並於民國（下同）
    八十九年十二月二十六日就該工程簽立合約，並於九十年四月二十七日作變更設
    計，依上揭工程採購契約第三條規定，雖明訂以二百九十八萬元結算，但依同條
    之約定「˙˙˙˙因契約變更致履約項目或數量有增減時，就變更部分予以加減
    價結算。」可見，系爭之工程採購合約，雖系總價決標，總價決算，惟只要契約
    有所變更，致履行項目或數量有增減時，仍要加減價結算。
  (二)前揭工程已完工驗收，但被告對於原告在施工過程中，所增做之工程項目導致應
    加價結算之結果拒絕之，實有違反系爭合約之規定，且與誠信原則有所違背。依
    該工程採購合約第十條監工作業之規定，被告在工地派駐有監工，原告之施工揭
    依其指示監督辯裡，因此，所增加之工程項目，被告不予結算，恐涉有違約。
  (三)原告所增作之工程項目及單價、複價計如附件一、附件二，另依圖說原告應依約
    移除廢棄樹木，依工程慣例，所謂移除廢棄即業主拋棄之意，所有權歸屬原告，
    今原告依被告之契約，圖說等文件前來投標，已將前述圖說上移除廢棄之樹木日
    後販售可得之利益計入，惟得標後，被告竟違反圖說之約定，要求原告僅移植樹
    木非移除廢棄樹木，此部份被告未履約之損失計如附件三。依附件一、附件二加
    附件三總計一百三十五萬二千五百二十元，應係被告依約所應給付原告之費用。
  (四)原告另承攬被告之「廁所無障礙整修工程」，亦發生工程施工範圍糾紛，經被告
    函問該工程設計監造者己○○○○○所生糾紛是否包含在上揭工程範圍，經陳建
    築師之回函為系爭糾紛屬新增工程項目，因此，不包括在「廁所無障礙整修等工
    程」內。因此原告施作新增工程項目及費用如己○○○○○事務所估價單，計有
    一十四萬二千二百七十五元。
  (五)對於附件一、二之補充陳述：
    (1)依兩造所簽訂之「國立台灣藝術學院多功能運動場新建工程採購契約」（下稱
      本件工程合約）第一條各項各款所示可知，系爭契約的範圍不只是條文，尚包
      括招標、投標、決標等文件、附件及依契約所提出之履約文件或資料；而所謂
      契約文件，依系爭契約第一條第二項可知除書面外，尚包含錄音、錄影等方式
      ；易言之，屬於契約文件一部分之圖說，亦屬書面的一種；又依前開採購契約
      第十九條：契約之變更，非經機關及廠商雙方合意，並作成書面紀錄，且簽名
      或蓋章者無效。另依招標文件之補充施工說明書第十五項：估價單之項目及數
      量，僅供參考，以設計圖說為準。顯見圖說亦是契約之一部份，是圖說之變更
      自屬契約之變更。
    (2)依九十年四月二十七日兩造所簽立「工程採購契約第一次變更設計副約」第四
      點所示：「本次變更相關標單設計圖書等資料如附件。」易言之，該變更設計
      契約中除本文外，另標單、圖說亦是合約之一部分，屬於所謂變更範圍內。因
      此，參圖說所載如「化糞池」、「廁所玄關挖地基砌紅磚及施作玻璃磚」、「
      圍牆加高稜形網一」、「燈桿基座移換位置」等皆為變更後圖說所載的一部分
      ，故變更後之圖說屬於合約文件之一部，又該合約變更書及其他相關文件業經
      兩造簽名及用印，故顯見本件請求之工程項目既為變更後圖說之一部，且為前
      開副約之附件，因此符合原採購契約第十九條第三項合約變更之規定，故原告
      依合約第三條請求追加工程款顯有理由。
    (3)依前開副約中的工程估價單之增減項目及追加減帳與本件請求項目比較，可見
      被告並未就本件請求項目計價予原告，而原告亦從未拋棄此請求，兼觀諸被告
      於辯論意旨（三）狀亦承認圖說之變更為契約之變更，且變更後之圖說也為合
      約內容之一部分，故原告主張原契約已變更，並施作完成，依約請求工程款的
      主張，應是有理。另被告主張施工圖與估價單如有不合，則以施工圖為準，所
      以原告應依圖說所示施工云云；其意僅在施工項目及範圍若圖說與估價單有異
      者，以圖說為準，並非指承攬人僅得就估價單項目請款，而多施作部分不得請
      款。因此若如被告所言，則工程案例中「漏項」得以計價請款從何而來？故系
      爭工程項目不論於變更前後所發生，原告固有依圖說施作之責，但就計價而言
      ，被告漏而未計者，原告自當有請求之權。再者，被告在前開書狀辯稱原告未
      異議云云；因民法或合約並無若原告未異議即喪失請求權之規定，況且原告亦
      從未有拋棄請求系爭工程款之意思表示，故被告應就漏項部分計價予原告。
    (4)最高法院八十九年度台上字第一○九二號號判決理由記載：「被上訴人則以˙
      ˙倘圖面為變更或增加施作之工程，不影響其投標價格，上訴人自不得請求伊
      補貼工程項目遺漏˙˙」，另鈞院八十八年重訴第二○九號判決理由反面解釋
      為：「如有增減，按照實際驗收數量結算」，此與本件系爭合約第三條約定相
      同，可見被告不得以本件是「總價結算方式之契約」而拒絕漏列項目之給付。
      此外合約總價係根據契約附件中估價單之項目、數量及金額加總而得，倘估價
      單上之項目有遺漏，即會影響總價，因此本件契約總價既依各估價單加總而得
      ，若估價單上之項目有遺漏自影響總價，故被告應給付遺漏項目之工程款。
    (5)兩造雖有簽立「工程採購契約第一次變更設計副約」。然查：
      化糞池項目：
        化糞池之所在，本只有一個高約五十公分寬約五十公分之立方形坑洞，且直
        接排入馬路水溝，嗣後經被告指示，而增加施作化糞池一座，此有相片為證
        。又被告辯稱其校內本有化糞池，係原告損外云云，請其舉證，因為從圖說
        之比較而言，實看不出原有化糞池存在。
      廁所玄觀挖地基砌紅磚及施作玻璃磚項目：
        被告辯稱變更設計後之圖說Ａ－１已標明「砌玻璃磚隔屏」故請求追加工程
        款無據云云。惟原告係在九十年元月即經由被告陸續指示施作追加工程，爾
        後在九十年四月二十七日辦理變更中之圖說會有標明系爭工程項目自不足奇
        ，原告所爭者，系爭追加工程既已先行施作，何以未給價？
      圍牆加高陵形網一米項目：
        圍牆加高陵形網一米項目：被告已自承係基於安全考量，由「三米」高度改
        為「四米」，本項工程項目之追加，達原工程百分之二十五，被告僅以未經
        原告同意之一紙富傑電機技師事務所函件，而剝奪原告之權利，合理嗎？且
        原告從未同意此項工程之追加減帳為零，所以被告對此追加之工程應為給付
        。
      燈桿基座移位項目：
        原告本已依原設計完成該工程，但被告嗣後認為原設計不當，而有安全上顧
        慮，因而變更設計，因此原告為此變更設計，須重新埋管拉線、重新測量、
        給配重鋪、動用重型機械、怪手、鏟土機、壓路機等所費不貲，故原告豈有
        放棄給價之理？又前開圍牆加高變形網及燈焊基座移換二項工程，被告辯稱
        原告同意追加減帳為「零」，原告鄭重否認，請被告舉證，又前揭四項工程
        皆未得計價，與系爭合約第三條之規定顯然有間，原告爰依系爭合約第三條
        之規定向被告請求系爭款項。
      大門Ａ、Ｃ走道埋函管直徑二十公分，長三十米項目：
        原告確有施作完成。而有關雨水排水溝工程；被告辯稱系爭工程屬於隱蔽設
        施，故無從證明有無施作云云；惟查，系爭函管之埋設是作為雨水流至水溝
        之管線，倘無施作，被告如何驗收？又何以雨水可從此一水溝流至另一水溝
        ，顯見原告確有施作，此亦有照片為憑，若被告倘執意否認，則請　鈞院親
        赴現場開挖以明事實，又此部分估價單上未列明，屬於漏項部分，被告不得
        以補充施工說明書第十二、十五條之規定，而主張拒絕付款，故依公平原則
        ，被告自應給付報酬予原告。再者，被告又辯稱，本件工程其係採抽驗方式
        驗收云云；由於驗收之方式究採全驗或抽驗，係由業主即被告自己決定，故
        其怎能以係採抽驗之方式驗收，而否定原告已施作完成之事實，又被告於施
        工當時有派駐監工於現場，則其職責何在？
      碎石給配單價合約數量不足短少項目：
        被告辯稱「Ｍ２」係繕打錯誤，實不足採，蓋，本件工程項目並無繕打錯誤
        之理，因本件給配項目有一高度為二十公分，故斷無被告所稱由「Ｍ３」繕
        打錯誤成「Ｍ２」之理。又原告已施作完成一八○○平方公尺，被告僅給付
        三六○平方公尺之金額，短少一四四○平方公尺金額之給付，此與圖說及被
        告指示明顯不符，故原告依合約及承攬關係向被告請求短少之工程款。
      九十年二月一日及同年月二十二日之「會勘記錄」及「會議記錄」，原告否
        認曾與被告達成任何協議或作成任何決議，故其以前揭記錄函件，主張原告
        已同意部分工程項目不為加減，係子虛烏有之事，且所謂決議，原告並未簽
        名於其上。且依公平原則，不論係「漏項」或應給而未給，被告依法、依約
        自應給付報酬、工款予原告。
      兩造雖於九十年四月二十七日作第一次變更設計，然系爭之工程項目早在作
        變更設計前已經被告指示而施作，此因被告之體育組認為原設計有缺失，故
        經被告指示做二次施工；且變更設計圖於九十年元月提出，經被告所屬之體
        育組、營繕組及林技師協商後，即指示原告進行二次施工所致。
  (六)對於附件三之補充陳述：
    被告以工程項目「整地（含部分樹木移植或剪）」而認非如原告所言移除廢棄樹
    木，惟依原圖說，誠如被告所言有「部分移植」，為除移植外即屬廢棄，故僅「
    四棵榕樹保留、八棵松柏樹遷移」，其餘一律砍除運棄，依工程慣例，凡廢棄部
    分，即屬承商所有，故再投標時會將此部份列入成本及利潤考量，所以，今被告
    變更廢棄之棵樹等於增加原告之成本，除減少應得之利潤外亦增加遷移費用，故
    有此項目之請求。
  (七)對於「廁所無障礙整修工程」項目之補充陳述：
    (1)「廁所配管工程」部分，被告於答辯狀中辯稱由被證十三可證原告所施作者非
      「幹管」為「支管」云云實屬誤謬，況其在鈞院訊問時亦表示原證三中「˙˙
      ˙˙˙廁所配管工程」有施作，且於九十二年三月十九日改稱係爭工程非被告
      指示施作，在在皆證明原告確有施作「廁所配管工程」，此亦可由原證三「國
      立藝術學院函」說明「二」及「己○○○○○事務所函」主旨所示可證，系爭
      工項確有施作，被告亦知情，否則何須釐清系爭工項是否包含於「行政大樓廁
      所工程」合約標單中第十七項以定是否給付工程款？兼諸依民法規定承攬不必
      須訂立書面，只要雙方意思表示合意一致即可，今己○○○○○分別給兩造原
      證三之估價單，被告無異議之意思表示，且沈組長亦指示施作，而陳建築師又
      係被告委託之監工，有指示之權，故原告乃在沈組長及陳建築師指示下進行施
      工，至今早已完工並使用，試問在九十二年三月十九日前，被告何以從未提及
      未指示施作？且沈組長又曾以九萬餘元作為和解之要約，在在顯示系爭工程之
      施作確有經兩造合意，否則沈組長及陳建築師之指示亦有表現代理之情形，況
      乎系爭工程自完成後從未見被告有異議！
    (2)「加裝水塔工程」部分，原告有施作乃是事實，只是被告於九十二年三月十九
      日亦以未經指示而施作作為答辯。惟原告皆依約及圖說施作且經驗收，今驗收
      已完成，原告業已取得該工程款後，被告才認原設計水壓不足需改善，陳建築
      師才出具估價單給兩造，被告無異議，才指示原告施作，被告怎可稱未指示？
      否則何以沈組長願和解，另沈組長、陳建築師之指示亦有表現代理之情形，且
      被告亦承認系爭工程已使用至今，倘原告未經指示而施作，何以驗收後未見被
      告異議？故依民法所定承攬非要式行為，今兩造意思表示既已合意一致，則被
      告辯稱原告未經指示施作乃臨訟飾詞，不足採信。
    (3)依廁所障礙整修等工程之招標文件及採購契約中營繕工程施工說明書總則第七
      條明文規定「˙˙但合約工程圖樣及說明書所涵蓋範圍以外之變更設計者，其
      變更部分之工程費雙方應參照合約所訂單價計算增減之˙˙」，故系爭支配管
      工程及加裝水塔工程屬圖樣及說明書以下之變更設計者，兼諸依圖說明書總則
      第六條之規定，原告對於原證三之估價單並無異議，所以被告應依約計價予原
      告。
    (4)若　鈞院認為前開二工程皆無承攬關係存在，則原告擬依不當得利之規定作為
      請求依據。蓋，被告係無法律上原因，而獲有如原證三之二張估價單上所列數
      額之利益，因為行政大樓廁所工程，早已驗收完畢並支付工程款，而系爭二項
      工程係為額外所施作，則被告自有不當得利。
    (5)依證人杜翰坤於九十二年十月十五日庭訊之證詞：上揭工項不在原合約內，且
      是在建築師監造下施作，施作數量有經核算，且也經乙○○組長看過云云，更
      可證明，被告未給付工程款實屬無理。
    (6)此外，前開二項工程並非原合約之範圍，故原告本有權追加工程款，而被告援
      引原合約第十一條工程品管第（八）項及第九條第十八項規定更屬飾詞，因上
      揭條文之適用在「不符合契約規定者」、「履約瑕疵」或「有其他違約情事者
      」，而系爭二項工程既不在原合約範圍內，則原告何來違約？
三、證據：提出工程採購契約書一份、變更設計契約書一份、被告及建築師函各一份
    、現場照片為證，並請求訊問證人庚○○、丁○○、乙○○。
乙、被告部分：
一、聲明：
  (一)原告之訴及假執行之聲請均駁回。
  (二)如受不利益判決，願供擔保請准免為假執行。
二、陳述：
  (一)多功能運動場新建工程部分：
    系爭工程係總價承包，原告未經被告同意變更契約，就其主張增作項目或數量，
    仍屬合約範圍，不得請求加價，且施工圖與估價單不符時，概以施工圖面為準：
    (1)查依兩造於八十九年十二月二十六日所簽訂本件工程合約第三條規定，系爭工
      程依契約價金總額二百九十八萬元結算，因契約變更致履約標的項目或數量有
      增減，就變更部分予以加價結算。契約第十九條第一、三項復分別規定：「機
      關必要時得於契約所約定之範圍內通知廠商變更契約」、「契約之變更，非經
      機關及廠商雙方合意，作成書面紀錄，並簽名或蓋章者，無效」。易言之，系
      爭工程係採總價承包，而非依原告實際施作項目或數量多寡結算甚明。又除非
      經被告通知變更契約新增或刪減項目或數量，兩造書立書面紀錄，否則原告單
      方所為契約變更致履行項目或數量有增減時，無從請求加減價結算。此由被告
      曾基於安全考量及使用單位需求通知原告辦理變更設計，並經加減帳，作有「
      合約變更書」適足證明。
    (2)兩造間契約文件包括招標文件及其變更或補充，合約第一條第一項第一款定有
      明文。依招標文件中「補充施工說明書」第十五項所示：「估價單之項目及數
      量僅供參考，以設計圖說為準，廠商不得異議。」；第十二項更明揭：「施工
      圖面與估價單如有不合，則以施工圖面為準．．．．」亦即原告承攬施作之範
      圍以設計圖說及施工圖面為準，估價單之項目及數量僅供投標廠商投標之參考
      。此由上開說明書特別提醒投標廠商務必自行至被告學校處勘查估算，以免低
      估影響工程品質，足徵原告在投標時理應知悉系爭工程施工項目及數量最終以
      施工圖說為準，而非僅限於估價單所列之參考項目。
    (3)採購投標須知第十一項規定，廠商對於投標文件內容有疑義者，應以書面向被
      告請求釋疑，惟原告於投標前均未向被告請求釋疑，足認其係於完全明瞭招標
      文件上所載內容之前提下，始為投標之行為，且投標標價清單第二大項亦載明
      「本清單所標示之總價，應包括招標文件所規定之所有應由廠商得標後辦理履
      約事項之價金，不論該等事項是否已於本清單明確標示」。
    (4)另觀兩造均已用印而作為契約內容一部分之施工說明書第一大項總則第一小點
      實地勘查：承包人應先至工地勘查，對地形高低計劃、地面標高等事項，應顧
      慮周全而予詳實估價。倘因事前疏忽致發生額外工作時，概不得要求加價，更
      足證原告於投標前已知悉本件工程全部施作內容而提出估價，故不得於領取工
      程款後又另主張被告有漏未給付部分工程款，此種主張有違誠信原則而不足採
      信。
    (5)再者，本件工程兩造僅於九十年四月二十七日辦理一次變更設計，上開變更後
      合約並就原合約所載部分工程進行加減帳，經原告確認無誤後，原告始於變更
      後合約上簽名用印，自應認為兩造已有「就變更部分之工程款，原告得請求之
      數額為六十五萬二千元」之合意。而被證二合約變更書第四項所載本次變更相
      關標單設計圖等資料如附件，是變更後之圖說既為變更後合約內容之一部分，
      則參本件工程合約書招標文件所附「補充施工說明書」第十二項所示，施工圖
      與估價單如有不合，則以施工圖為準，是原告依約自應依變更後圖說所示進行
      施工，而其所得請領之工程款亦僅為變更後雙方合意約定之六十五萬二千元，
      自無所謂有超出合約工作範圍之情事。
    (6)另最高法院八十九年台上字第一○九二號判決及鈞院八十八年重訴字第二○九
      號判決，均明確闡示工程如係採總價決標，而非實作實算之計價方式，身為營
      造商於投標之前，勢必對於承攬工程之所有工程圖，逐一核算並先行估價，始
      得計出工程總價，據以填入標單參與投標，則營造商自不得再請求工程款；且
      參照被證三十三行政院公共工程委員會採購契約範本，亦足見本件工程係採總
      價承包，而有前揭最高法院及　鈞院判決之適用。
    (7)據此，原告起訴狀所主張增做之工程項目云云，均係依被證一原合約及被證二
      變更設計合約本應施做之工程項目，被告業已依約給付全部工程款在案，原告
      自無任何權利請求被告給付工程款。且原告起訴狀所檢附之附件一、附件二估
      價單，乃係原告片面所製作，未檢附其支出憑證，被告嚴正否認其實質上之真
      正及證據證明力。此外附件三估價單上「寶之林園藝有限公司」票章，經被告
      詢問寶之林公司，亦證實非寶之林公司所出具，被告前已當庭庭呈由寶之林公
      司出具之真正發票章供鈞院核驗，該二份發票章上之電話號碼亦不相同，是被
      告亦否認附件三估價單之真正。
  (二)原告所主張增做之工程項目，就其起訴狀附件一、附件二僅為原告片面所製作之
    估價單，未檢附其支出憑證，亦不足採信。茲就原告起訴狀附件一、附件二所列
    增做項目，爰一一駁斥如后：
    (1)新做化糞池項目：
      依施工圖說Ｅ－８，業已註明「既設整修」，亦即僅要求原告就既有設置之
        化糞池加以整修。詎料其究為施工中便利，抑或施工中不慎破壞既有化糞池
        之故，竟重新施作一座化糞池，原告請求該部分加帳結算，顯然無據。且製
        作現場設計圖之證人丁○○業已證稱，這是十幾年前之建築物，這是舊式化
        糞池，應該有化糞池等語，原告空言主張現場沒有化糞池存在而施作一新化
        糞池云云，自不足採信。
      另觀補充施工說明書第三項所載，施工前承包商對現場需充分瞭解後才動工
        ，有任何損壞者，必須馬上負責修復，且不另計價，是原告於施工中不慎損
        壞被告既有之化糞池，依上開規定自須負修復責任，當不得向被告請求修復
        費用。
    (2)大門ＡＣ走道埋函管直徑二○公分長三○米項目：
      按此項目係所謂「雨水排水溝工程」，本為隱蔽設施，原告有無施設無從證
        明，被告茲否認原告有施作該項工程。且因工程實際施作時項目多而龐雜，
        又工程實務之慣例上，不可能於每件工程之細項均予以逐項驗收，大多採取
        抽驗之方式。而隱蔽部分之工程其驗收有實際上之困難，是兩造始於驗收證
        明書上載明，隱蔽及未抽驗之部分由承包商自行負責。
      縱認原告有施作系爭工程，惟施工圖說Ｅ－７已載明「ＲＣＰ管２０φＣＭ
        」。故該項目縱未列入估價單內，但依前述，若施工圖說與估價單內容不合
        時，應以施工圖說為準，因此原告自無從主張追該部份工程款。
    (3)廁所玄關挖地基砌紅磚及施作玻璃磚項目：
      查本項前由被告通知辦理第一次變更設計，並經辦理加減帳，又變更設計後之
      圖說Ａ－１亦已標明「砌玻璃磚隔屏」，原告請求此項追加工程款，亦乏所據
      。
    (4)碎石給配單價合約數量不足短少項目：
      按合約附件單價分析表第五頁所載工作項目名稱「２０ｃｍ厚碎石級配」之
        單位正確應為「ｍ３」即立方公尺，被告誤繕打為「㎡」即平方公尺，此為
        顯然之錯誤。蓋碎石級配之計價單位均為體積，斷無僅有面積而無高度而得
        計價之理。另依台灣營建研究院所編列之營建物價所載碎石級配每立方公尺
        為二八０至三五０元，若依原告所稱碎石級配厚20cm每「平方公尺」係二九
        二元，則計算「立方公尺」之單價應為一四六０元（292/0.2＝1460），竟
        達上揭一般營建物價之五倍，可謂係國內級配之天價，其不合理也極其明顯
        。
      另從單價分析表所載碎石級配之單價二九二元，恰在前開營建物價所列碎石
        級配之平均單價範圍內，益證被告所言誤載乙節非虛。
      且被告發現系爭碎石級配計價單位誤繕為「㎡」即平方公尺後，即於隨後之
        變更設計工程估價單中「練習牆」、「樹木護欄項」項目，將土方之計價單
        位改為「ｍ３」即立方公尺。此由估價單「數量欄」尚有由「㎡」改為「ｍ
        ３」之手寫痕跡，足證原告確係誤繕計價單位，碎石級配正確之計價單位應
        為「ｍ３」立方公尺無訛。
      至於原告質疑單價分析表第五頁所載瀝青混凝土計價單位為何不是立方公尺
        乙節，實乃瀝青混凝土係以「重量」單位每公噸計價，難以換算為「體積」
        單位之立方公尺。故被告當初製作單價分析表時始以運動場面積一八○○平
        方公尺，作為計價單位。
    (5)圍牆加高陵形網一米項目：
      按兩造前於九十年二月一日就系爭工程於現場會勘時，已委請設計監造單位
        評估在不增加預算之情況下變更設計，將鐵絲網增高至四米之可行性等項目
        。雙方復於同月廿二日召開施工協調會議，決定照明燈位置變更及在「不增
        加經費」之情況下將鐵網高度改為四米，並請設計監造單位修正變更設計圖
        說及追加減金額。
      該項目經第一次設計變更，經加減帳為零，此有富傑電機技師事務所九十年
        二月二十七日函說明二第七項明載：「加強安全考量，鍍鋅鐵絲網三米高度
        改為四米高（變更後詳如圖Ａ－２，加減帳為零）。」足稽，且施工圖說Ａ
        －２載有該項變更設計項目。然查原告於兩造嗣後簽訂「變更合約書」時，
        對於上揭經加減帳為零之處理，從未表示異議，自不能再請求追加工程款。
    (6)燈桿基座移換位置：
      原告稱其就「燈桿基座移位」項目已依原設計完成，未舉證證明，徒託空言
        ，委無足採。故原告稱其為辦理設計須支出重新埋管拉線等費用，洵屬無據
        。況原告所提上開費用之估價單係其片面製作，根本不足以證明其有支出上
        開費用。
      被告為顧及原夜間照明燈之位置影響使用者視線，始辦理變更設計，指示原
        告移換燈桿基座位置，正因原告尚未依原設計施作，未支出額外費用，此由
        系爭工程設計監造擔富傑電技師事務所函記載：「基於安全考量，夜間照明
        燈位置變更如圖Ａ－１（加減帳為零）。」可證。關於位置變更參照原施工
        圖說Ｅ－７與變更設計後之圖說Ａ－１。而原告就上揭加減帳處理，於嗣後
        簽訂「變更合約書」時，亦未表示異議，故原告之請求顯然無據。
    (7)再者，廁所玄關控地基砌紅磚及施作玻璃磚項目、圍牆加高變形網一米、燈桿
      基座移換等三項工程，變更後圖說既已標示上揭三項工程，則原告依變更後圖
      說自有施作之義務。且果如原告所稱變更後之估價單，未記載上揭三項工程，
      則在兩造簽訂變更設計合約前，總計進行三次議價行為，原告於議價前自會親
      自閱覽相關變更後圖說後，始進行估價並簽訂變更後合約，又果如其所稱有漏
      未計價之部分，為何原告於簽訂變更設計合約之際未當場向被告主張有部分工
      程項目於估價單上漏未計價？
    (8)此外，自兩造簽訂變更設計合約至後續履約過程中，原告亦從未有任何書函對
      上揭三項工程向被告表示異議或有任何保留工程款之主張？而另一方面從原告
      所檢附請領工程款發票上所載金額，亦為變更後之總價款，足見原告係於完全
      清楚變更後之施工內容，且其所得請領工程款僅為六十五萬二千元之情形下，
      簽訂變更設計合約，是原告起訴請求被告給付前揭三項工程之工程款，法律上
      顯無理由。
    (9)另外，證人庚○○證稱原告所請求追加變更設計部分之圖於九十一年一月就已
      繪妥，由被告營繕組長乙○○交付予其收受，並依圖自二月開始施工至三月差
      不多完工云云，顯有不實。蓋乙○○已否認有交付上開圖說，且被告係於九十
      年二月二十二日施工協調會後，始委請設計監工單位修正變更設計圖說，何來
      於一月份即有變更設計圖說之情；而被告自二月二十三日即因變更設計尚未確
      定而先報請停工，自無證人所稱自二月起至施工至三月之情。
  (三)就附件三部分：
    依工程估價單第二頁第三項所列工程項目係「整地」，非原告所稱移除廢棄樹木
    。又施工圖說Ｅ－６中平面位置圖內亦係註明：「球場內等樹木本期移植至校方
    指示地點或運棄，移植前需先斷根處理」，圖說下方更敘明：「有保留價值之樹
    木，依校方指示修剪整理或移植至校方指定地點」。準此，原告本應依被告之指
    示將有保留價值之樹木修剪或移植，而將無價值之樹木運棄。是故，原告稱被告
    違反圖說規定，要求其僅移植樹木非移除廢棄樹木云云，顯與事實不符。
  (四)就廁所無障礙整修工程部分：
    原告雖有施作其起訴狀所附兩紙己○○○○○事務所工程估價單所列「行政大樓
    南女廁所配管工程」及「屋頂加裝水塔工程」兩項工程，惟查均非經原告指示所
    施作者。蓋：
    (1)被告於八十九年十一月十七日函知己○○○○○事務所：行政大樓廁所工程經
      測試未符需求，請其儘速改善，並說明標單第十七項重新按裝便池管線及蹲式
      便池墊高等是否包含舊有廁所給水幹管更新等語，尚在釐清責任之際，原告不
      知是否為改善上揭瑕疵，逕洽己○○○○○事務所估計「行政大樓南女廁所配
      管工程」之費用後，即施作該工程，未經被告指示。且查己○○○○○事務所
      並非系爭工程之定作人，縱其有為上揭估價，仍非可認被告即有指示原告施作
      該工程。
    (2)又廁所整修工程合約標單第十七項重新按裝便池管線及蹲式便池墊高等，固然
      不包含舊有廁所給水「幹管」更新，但卻包括舊有廁所給水「支管」更新之估
      價。查原告所提工程款為八萬七千六百七十五元之己○○○○○事務所工程估
      價單，雖係屬幹管更新之估價，惟原告所施作者並非「幹管」部分，而係「支
      管」部分，又支管更新，標單既有記載，原告自不得請求非合約範圍，且原告
      並未施作之幹管更新工程款。
    (3)證人杜翰坤於鈞院九十二年十月十五日接受訊問時業已明確證稱：「管道間幹
      管沒有更新，這個工程裡面只有做支管部分更新，全部幹管都沒有更動，也沒
      有施工驗收之問題。」是原告一再以起訴狀所附己○○○○○事務所所出具之
      二張工程估價單，證明其有施作幹管工程云云，顯已不足採信。且從附圖一、
      二及現場所拍攝之相片亦可得知，黑色實線部分，為證人杜翰坤所稱口徑加大
      管線部分，惟合約標單第十七項支管更新部分，應係紅色實線部分，然原告實
      際上根本未施作。且原告有加大口徑之管線係以「電管」代替，而非以合乎標
      準之「給水管」施設，更足證上開估價單之不實。
    (4)至於被告於八十九年十一月十七日函知己○○○○○事務所，行政大樓廁所工
      程經測試未符需求，請其儘速改善，並說明標單第十七項重新按裝便池管線及
      蹲式便池墊高等，是否包函舊有廁所給水幹管更新等語，僅係為求確認前揭原
      告所主張之工程項目，是否本即為原告依原合約應施作之內容耳！並非如原告
      所主張被告有指示其施做上開工程。至於己○○○○○事務所並非系爭工程之
      定作人，縱其有為上揭估價，仍非可認被告有指示原告施作該工程，自亦無表
      見代理規定之適用。
    (5)被告之營繕組組長，即證人乙○○雖有與原告討論沖水量不足之問題，惟此乃
      業主於工程即將驗收之際發現瑕痴而通知承攬人修復之舉，亦不得解為兩造已
      成立另一承攬契約。至於原告如何進行修繕，係承攬人本於其專業之能力所應
      負責之範圍，被告無從干涉，業主僅關心承攬人所施做之工程是否能符合合約
      之約定耳！
    (6)原告所提之行政大樓屋頂加裝水塔工程為五萬四千六百元之工程估價單，因此
      部分工程，係因被告測試原告施作之新式蹲式便器含沖水設備之使用結果，其
      出水量不足且流速過慢，無法徹底清潔，原告為求通過被告測試完成驗收，始
      自行以屋頂加裝水塔，以加大出水量之方式，改善出水量不足等缺失，則此部
      分工程顯為原告修補瑕疵之方法，不應責由被告負擔該部分之工程款。
    (7)原告前揭改善沖水量瑕疵不足之方式，依原告所呈辯論意旨（六）狀所附原證
      四廁所無障礙工程契約第十一條工程品管第（八）項規定：「查驗、測試或檢
      驗結果不符合契約規定者，機關得予拒絕，廠商應負責免費改善、拆除、重作
      、退貨或換貨。」且依原合約第九條第十八項規定，機關於廠商履約中，若可
      預見其履約瑕疵，或有其他違反契約情事者，得通知廠商限期改善。是於被告
      學校營繕組組長乙○○，接獲學校教職員反應，而知有沖水量不足之問題時，
      隨即向原告及現場監工反應，而請原告設法改善，另一方面因當時工程已驗收
      在即，原告為求通過驗收，便改以加大管線口徑及加裝水塔之方式改善沖水量
      不足之問題，自不得認該部分原告所施作之內容，被告受有不當得利。
  (五)原告曾函知被告未經被告核定變更設計項目前，因工程無法進行，向被告報請停
    工。故原告不可能僅憑被告口頭指示，即於變更設計核定前先行施作原告所稱追
    加工程：
    (1)按兩造前於九十年二月一日就系爭工程於現場會勘時，已委請設計監造單位評
      估在不增加預算之情況下變更設計，將鐵絲網增高至四米之可行性等項目。雙
      方復於同月廿二日召開施工協調會議，決定照明燈位置變更及在「不增加經費
      」之情況下將鐵網高度改為四米，並請設計監造單位修正變更設計圖說及追加
      減金額。
    (2)原告更於同年三月七日函知被告：因被告於九十年二月二十二日辦理會勘，並
      初步決定變更設計項目，因變更設計項目影響部分地坪、瀝青、級配施作及鐵
      絲網安裝，在變更設計項目未奉被告核定前，工程無法進行，依合約第七條第
      五項第一款第四目報請停工，試問原告因被告尚未核准變更設計即報請停工，
      不再施作，豈有原告僅憑被告口頭指示，即敢於被告和核定變更設計前先行施
      作原告所稱追加工程項目之理？且如前述兩造係於九十年二月廿二日始委請設
      計監造者修正變更設計圖，絕無原告所稱變更設計圖於民國九十年元月提出後
      被告即指示原告進行二次施工之可能。由此足證被告從未指示原告二次施工，
      更何況原告迄今仍未證明被告有指示之事實。
  (六)本件工程係採總價承包，系爭工程項目已包含在原合約範圍及第一次變更設計以
    加減帳處理：
    (1)按被告辦理變更設計所擬合約變更書，之所以於合約封面使用「第一次」變更
      設計副約字眼，係因不知有無後續工程項目須再辦理變更設計，故將之稱為「
      第一次」變更設計以資區別。惟此顯非可推論有「第一次」即有「第二次」變
      更設計，原告稱有第二次變更追加，否則合約封面為何載第一次變更設計，顯
      屬望文生義。
    (2)工程原合約總價為二百九十八萬元，變更設計加減帳後淨加帳六十五萬二千元
      ，已占合約總價百分之二十二（652,000/2,980,000=0.218），故原告稱現場
      監工說追加工程不能超過百分之二十，委無足採。
    (3)依兩造間採購契約第三條及第十九條第一、三項規定所示，系爭工程採總價承
      包，非依原告實際施作項目或數量多寡結算。原告所稱追加工程項目已包含在
      原合約範圍內，及於第一次變更設計加減帳為零辦理，故兩造間並未成立新的
      承攬關係。
參、證據：提出採購契約第一頁、第三頁及第廿八頁、合約變更書、補充施工說明書
    、施工圖說E－8、施工圖說E－7、施工圖說A－1、單價分析表第五頁、營建物價
    一份、富傑電機技師事務所九十年二月二十七日富傑電技字第九００二二七號函
    、施工圖說A－2、工程估價單第二頁、施工圖說E－6、合約標單明細表、九十年
    二月一日會勘紀錄、九十年二月廿二日施工協調會議紀錄、原告九十年三月七日
    函、變更設計工程估價單五紙、碎石級配九十一年一月營建物價、瀝青混凝土九
    十年一月營建物價、瑕疵照片正本八張、傳真函及傳真紀錄各一份、照片正本六
    張、元振企業有限公司改善建議書及改善工程估價單各一份、最高法院八十四年
    台上字第九十五號判決、八十九年台上字第一○九二號判決、本院八十八年度重
    訴字第二○九號判決、多功能運動場新建工程採購契約第二十五頁、工程保固契
    約書、多功能運動場新建工程驗收紀錄、中央氣象局颱風警報發布概況、自來水
    管標準表、廁所給水系統示意圖、廁所整修後平面示意圖為證；並聲請訊問證人
    張宏文、杜翰坤。
    理    由
壹、程序方面：
    原告於訴狀送達後，追加以不當得利為請求權基礎，不甚礙被告之防禦及訴訟之
    終結，合於民事訴訟法第二百五十五條第一項第七款規定，應予准許。
貳、實體方面：
一、兩造不爭執之事實（本院卷(二)第一四七頁）：
  (一)兩造於八十九年十二月二十六日簽訂「國立台灣藝術學院多功能運動場新建工程
    採購契約」。依合約第一條、第三條所載，本件工程採總價承包，而非依原告實
    際施作項目或數量多寡結算。契約變更時須雙方合意且作成書面，否則無效。原
    告承攬施作之範圍以設計圖說及施工圖面為準，估價單之項目及數量僅供投標廠
    商投標之參考。
  (二)兩造於九十年四月二十七日簽立「工程採購契約第一次變更設計副約」，並同時
    變更原圖說內容。
  (三)就附件一、二所示，原告確有施作新做化糞池、廁所玄關挖地基砌紅磚及施作玻
    璃磚、圍牆加高陵形網一米等項目，且燈桿基座確有變更原設計位置後設置情形
    。
二、本件爭執點（見本院卷(一)第二八四頁至第二九七頁爭點整理表、本院卷(二)第一四
    七頁）：
  (一)就附件一、附件二所載項目，被告是否有付款義務？
  (二)附件三部分：
    所列工程項目係「整地」，其中整地後之樹木應屬於移植之樹木或移除廢棄之樹
    木？原告將該樹木之價值列入其承攬系爭工程之成本中而請求給付該樹木價值，
    被告是否有給付之義務？
  (三)廁所無障礙整修工程部分：
    (1)所謂「幹管更新工程」是屬於原合約內容，或係新增之工程項目？
    (2)是否成立另一承攬契約？
    (3)原告是否可依不當得利請求？
  (四)屋頂加裝水塔工程部分：
    (1)是屬於原合約內容，或係新增之工程項目？
    (2)是否成立另一承攬契約？
    (3)原告是否可依不當得利請求？
    以下分別說明。
三、首就本件工程合約內容而言：
  (一)查兩造於八十九年十二月二十六日簽訂「國立台灣藝術學院多功能運動場新建工
    程採購契約」。依合約第一條、第三條所載，本件工程採總價承包，而非依原告
    實際施作項目或數量多寡結算。契約變更時須雙方合意且作成書面，否則無效。
    原告承攬施作之範圍以設計圖說及施工圖面為準，估價單之項目及數量僅供投標
    廠商投標之參考，此為兩造所不爭執之事實，先予敘明。
  (二)兩造間契約文件包括招標文件及其變更或補充，合約第一條第一項第一款定有明
    文。而依招標文件中「補充施工說明書」第十五項所載：「估價單之項目及數量
    僅供參考，以設計圖說為準，承包商不得異議。」；另第十二項更明文：「施工
    圖面與估價單如有不合，則以施工圖面為準，施工圖面如有不清楚或遺漏之處，
    則以電機技師或校方解釋為準，承包商不得強詞奪理狡辯拒絕施工」，另於「注
    意事項」亦記載：「報價前請投標廠商務必自行到學校勘查，了解清楚後才估算
    ，以免低估影響工程品質，得標後承包商不得有任何異議或提出任何要求」（本
    院卷(一)第八一頁）。顯然原告承攬施作之範圍應以設計圖說及施工圖面為準，估
    價單之項目及數量僅供投標廠商投標之參考。
  (三)就本件工程款而言，依工程合約第四條第二項約定：「依契約價金總額結算給付
    者，未列入數量清單之項目或數量，其已於契約載明應由廠商供應或為廠商完成
    履約所必須者，仍應由廠商負責供應，不得據以請求加價」（本院卷(一)第八頁）
    。且被告辯稱依採購投標須知第十一項規定，廠商對於投標文件內容有疑義者，
    應以書面向被告請求釋疑，惟原告於投標前均未向被告請求釋疑，足認其係於完
    全明瞭招標文件上所載內容之前提下，始為投標之行為，且投標標價清單第二大
    項亦載明「本清單所標示之總價，應包括招標文件所規定之所有應由廠商得標後
    辦理履約事項之價金，不論該等事項是否已於本清單明確標示」等語；另兩造均
    已用印而作為契約內容一部分之施工說明書第一大項總則第一小點亦約定「實地
    勘查：承包人應先至工地勘查，對地形高低計劃、地面標高等事項，應顧慮周全
    而予詳實估價，倘因事前疏忽致發生額外工作時，概不得要求加價」等情，原告
    均未予爭執，自應認定屬實。由此可見，原告於投標前應已知悉本件工程全部施
    作內容，並對設計圖說、施工圖面逐一核算後而提出估價，故除非經兩造以書面
    合意變更本件工程合約內容，原告自不得以實作項目及內容超過設計圖說、施工
    圖面為由，再向被告請求其他漏未給付部分之工程款。
  (四)本件工程訂約後，兩造僅於九十年四月二十七日辦理一次變更設計，並簽訂合約
    變更書（本院卷(一)第八十頁），上開變更後合約並就原合約所載部分工程進行加
    減帳，記載：「本次合約變更設計加減帳：原合約項目加帳一一八、三一五元，
    原合約項目減帳三○、五三三元，新增項目加帳五六四、二一八元，合計淨加帳
    六五二、○○○元」，經原告確認無誤後，原告始於變更後合約上簽名用印，自
    應認為兩造已有「就變更部分之工程款，原告得請求之數額為六十五萬二千元」
    之合意。而合約變更書第四項亦載明「本次變更相關標單設計圖等資料如附件」
    ，故變更後之圖說（本院卷(一)第八一頁至第八四頁）既為變更後合約內容之一部
    分，則參本件工程合約書招標文件所附「補充施工說明書」第十二項所記載「施
    工圖與估價單如有不合，則以施工圖為準」，原告依約自應依變更後圖說所示進
    行施工，而其所得增加請領之工程款亦僅為變更後雙方合意約定之六十五萬二千
    元。
四、就附件一、附件二所載項目，被告是否有付款義務而言：
  (一)新做化糞池項目：
    (1)依施工圖說Ｅ－８（本院卷(一)第八二頁），業已標示化糞池具體位置，並註明
      「既設整修」，亦即僅要求原告就既有設置之化糞池加以整修。依前述「原告
      承攬施作之範圍以設計圖說及施工圖面為準」原則，此部份既為原告依約應施
      作之項目，自不得再向被告請求給付工程款。
    (2)原告雖主張該處實際上並無舊有化糞池存在、故需新設一語，並舉證人戊○○
      、杜翰坤之證詞為證。惟查，證人杜翰坤只能證時確有一個凹洞存在，並無法
      確定有無舊有化糞池存在（本院卷(一)第五九、六○頁），另證人戊○○係原告
      當時工地主任，與原告經濟上利害關係一致，也無法以其證詞直接為有利於原
      告之認定（本院卷(一)第五七、五八頁）。更何況，證人丁○○電機技師亦證稱
      該處確有舊式化糞池存在（本院卷(一)第六一頁），故原告所辯，尚難採信。
    (3)更何況，前述「補充施工說明書」第十二項已明文：「施工圖面與估價單如有
      不合，則以施工圖面為準，施工圖面如有不清楚或遺漏之處，則以電機技師或
      校方解釋為準，承包商不得強詞奪理狡辯拒絕施工」，另於「注意事項」亦記
      載：「報價前請投標廠商務必自行到學校勘查，了解清楚後才估算，以免低估
      影響工程品質，得標後承包商不得有任何異議或提出任何要求」。就此是否有
      舊式化糞池存在之爭議，既經丁○○電機技師解釋明確，原告自不得再有異議
      ，此部份應屬原告依約應施工之項目，自無再向被告請求付款之理。
  (二)大門ＡＣ走道埋函管直徑二○公分長三○米項目：
    (1)依施工圖說Ｅ－７（本院卷(一)第八三頁），業已標示「ＲＣＰ管２０φＣＭ」
      具體位置，並於旁邊註明「１％排水方向」，依前述「原告承攬施作之範圍以
      設計圖說及施工圖面為準」原則，此部份既為原告依約應施作之項目，自不得
      再向被告請求給付工程款。
    (2)原告雖主張此部分估價單上未列明，屬於漏項部分，被告不得以補充施工說明
      書第十二、十五條之規定，而主張拒絕付款云云。惟如前所述，估價單之項目
      及數量僅供投標廠商投標之參考，為原告所明知；而補充施工說明書既為兩造
      合約內容之一部份，原告自應受該說明書第十二、十五條規定之拘束，故原告
      此部份主張，即不足採。
  (三)廁所玄關挖地基砌紅磚及施作玻璃磚項目：
    本項目前由被告通知原告辦理第一次變更設計，並經辦理加減帳，又變更設計後
    之圖說Ａ－１亦已標明「砌玻璃磚隔屏」及規格（二○x二○x六）（本院卷(一)第
    八頁），依前述「原告承攬施作之範圍以設計圖說及施工圖面為準」原則，此部
    份既為原告依約應施作之項目，自不得再向被告請求給付工程款。
  (四)碎石給配單價合約數量不足短少項目：
    (1)按合約附件單價分析表第五頁所載工作項目名稱「２０ｃｍ厚碎石級配」之單
      位正確應為「ｍ３」即立方公尺，所記載「㎡」即平方公尺，應屬被告繕打之
      錯誤。
    (2)原告雖主張本件工程項目並無繕打錯誤之理，因本件給配項目有一高度為二十
      公分，故斷無被告所稱由「Ｍ３」繕打錯誤成「Ｍ２」之理云云。惟查，碎石
      級配之計價單位應為體積，另依台灣營建研究院所編列之營建物價所載碎石級
      配每立方公尺為二八０至三五０元，若依原告所稱碎石級配厚二十公分、每「
      平方公尺」係二九二元，則計算「立方公尺」之單價應為一四六０元（
      292/0.2＝1460），竟達上開一般營建物價之五倍，顯不合理。另從單價分析
      表所載碎石級配之單價二九二元，恰在前開營建物價所列碎石級配之平均單價
      範圍內，顯見被告確有誤載一事。
    (3)而且，被告於之後變更設計工程估價單中「練習牆」、「樹木護欄項」項目，
      將土方之計價單位改為「ｍ３」即立方公尺，此由估價單「數量欄」尚有由「
      ㎡」改為「ｍ３」之手寫痕跡，足證原告確係誤繕計價單位，碎石級配正確之
      計價單位應為「ｍ３」立方公尺無訛。
    (4)原告雖又主張其已施作完成一八○○平方公尺，被告僅給付三六○平方公尺之
      金額，短少一四四○平方公尺金額未給付云云。惟查，本件工程採總價承包，
      合約總價為二百九十八萬元，第一次合約變更設計加減帳結果為淨加帳六十五
      萬二千元，合計為三百六十三萬二千元，業經原告全數領取完畢，此有原告請
      款發票及被告支出憑證為證（本院卷(一)第三七五頁）。故原告此部份主張，也
      不足採信。
  (五)圍牆加高陵形網一米項目：
    (1)兩造前於九十年二月一日就系爭工程於現場會勘時，已委請設計監造單位評估
      在不增加預算之情況下變更設計，將鐵絲網增高至四米之可行性等項目，有九
      十年二月一日會勘紀錄可稽（本院卷(一)第一二九頁）。雙方復於同月廿二日召
      開施工協調會議，決定在「不增加經費」之情況下將鐵網高度改為四米，並請
      設計監造單位修正變更設計圖說及追加減金額，有九十年二月二十二日施工協
      調會議記錄可稽（本院卷(一)第一三二頁）。
    (2)該項目經第一次設計變更，經加減帳為零，此有富傑電機技師事務所九十年二
      月二十七日函說明二第七項明載：「加強安全考量，鍍鋅鐵絲網三米高度改為
      四米高（變更後詳如圖Ａ－２，加減帳為零）」足稽（本院卷(一)第九○頁），
      且施工圖說Ａ－２載有該項變更設計項目（本院卷(一)第九一頁）。又該加減帳
      結果，是經兩造及林富男技師三方協議同意，曾經原告公司戊○○同意加減帳
      為零一節，業經證人林富男技師證稱屬實（本院卷(一)第二一四頁）。因此，原
      告於兩造之後簽訂「變更合約書」時，對於上述經加減帳為零之處理，既未再
      經合意變更，自不能再請求追加工程款。
  (六)燈桿基座移換位置：
    (1)兩造前於九十年二月一日就系爭工程於現場會勘時，為顧及原設計夜間照明登
      記位置易影響使用者視線，需將部分燈具移至圍牆邊，乃委請設計監造單位評
      估可行性及照度是否合乎規定，有九十年二月一日會勘紀錄可稽（本院卷(一)第
      一二九頁）。雙方復於同月廿二日召開施工協調會議，決定夜間照明燈位置變
      更，並請設計監造單位修正變更設計圖說及追加減金額，有九十年二月二十二
      日施工協調會議記錄可稽（本院卷(一)第一三二頁）。
    (2)該項目經第一次設計變更，經加減帳為零，此有富傑電機技師事務所九十年二
      月二十七日函說明二第八項明載：「基於安全考量，夜間照明燈位置變更如圖
      Ａ－１（加減帳為零）」足稽（本院卷(一)第九○頁），且施工圖說Ａ－１載有
      該項變更設計項目（本院卷(一)第八四頁）。又該加減帳結果，是經兩造及林富
      男技師三方協議同意，曾經原告公司戊○○同意加減帳為零一節，業經證人林
      富男技師證稱屬實（本院卷(一)第二一四頁）。因此，原告於兩造之後簽訂「變
      更合約書」時，對於上述經加減帳為零之處理，既未再經合意變更，自不得再
      請求追加工程款。
  (七)再者，廁所玄關控地基砌紅磚及施作玻璃磚項目、圍牆加高變形網一米、燈桿基
    座移換等三項工程，變更後圖說既已標示上述三項工程，依前述「原告承攬施作
    之範圍以設計圖說及施工圖面為準」原則，原告自有依變更後圖說施作之義務。
    如果原告所稱變更後之估價單，未記載上揭三項工程，則在兩造簽訂變更設計合
    約前，原告當可進行估價、議價等行為再簽訂變更後合約，且如確有原告所稱漏
    未計價之部分，亦可於簽訂變更設計合約之際當場加以爭執。而從變更設計合約
    書未有此部份保留之記載，及原告所檢附請領工程款發票上所載金額，亦為變更
    後之總價款以觀，足見原告就變更設計後加減帳結果僅得請領工程款六十五萬二
    千元，其主張被告應給付前述三項工程之工程款，顯無理由。
  (八)末按，原告依照前述工程合約及變更合約書所載，既有施作附件一、附件二所載
    工程項目之義務，就被告而言，即無所謂不當得利之情形，故原告亦無從再依不
    當得利之法律關係請求被告給付此部份工程款。
五、就附件三部分而言：
    原告主張依原圖說，有「部分移植」，即僅「四棵榕樹保留、八棵松柏樹遷移」
    ，其餘一律砍除運棄，依工程慣例，凡廢棄部分，即屬承商所有，而被告變更廢
    棄之棵樹等於增加原告之成本，除減少應得之利潤外，亦增加遷移費用，故有此
    項目之請求等語。惟查，
  (一)依工程估價單第二頁第三項所列工程項目係「整地（含部分樹木移植或剪枝）」
    （本院卷(一)第九二頁），又施工圖說Ｅ－６中平面位置圖內亦係註明：「球場內
    等樹木本期移植至校方指示地點或運棄，移植前需先斷根處理」，圖說下方更敘
    明：「有保留價值之樹木，依校方指示修剪整理或移植至校方指定地點」（本院
    卷(一)第九三頁）。據此，原告本有依被告之指示將有保留價值之樹木修剪或移植
    ，而將無價值之樹木運棄之義務。
  (二)又依前述招標文件中「補充施工說明書」第十二項所載：「施工圖面與估價單如
    有不合，則以施工圖面為準，施工圖面如有不清楚或遺漏之處，則以電機技師或
    校方解釋為準，承包商不得強詞奪理狡辯拒絕施工」，故關於樹木應如何移植、
    剪枝、廢棄之詳細數量及內容，自應以校方解釋為準。另證人丁○○技師也證稱
    ：依照Ｅ－６中平面位置圖，有十一棵樹需移植，其他樹木數量無法詳細數出，
    本期砍除數量也無法詳細計算等語（本院卷(一)第二一四頁）。由此可知，被告並
    無原告所指變更契約約定廢棄棵樹之情形。故原告請求被告應賠償應砍除之优枷
    俐五棵、亞歷山大五棵、大王椰子二棵、芒果三棵、榕樹四棵、血桐二棵之價值
    云云，顯無依據，無法准許。
六、就無障礙廁所工程而言：
  (一)廁所配管工程部分：
    (1)查原告投標承攬被告廁所整修工程一節，有原告參予投標之標單明細表可稽（
      本院卷(二)第十四頁）。依該廁所整修工程合約標單第十七項記載「重新按裝便
      池管線及蹲式便池墊高等」，據證人即被告委託設計監造之己○○○○○事務
      所現場實際監工人員杜翰坤證稱：「便池管線是指連接便池及給水管的管線，
      這條管線很短，所以費用只列了二萬多元。」（本院卷(二)第二三頁）。
    (2)就原告提出之「南女廁所配管工程」估價單（本院卷(二)第十六頁），被告雖辯
      稱支管更新，標單既有記載，原告自不得請求非合約範圍之工程款云云。惟據
      證人杜翰坤證稱：「廁所配管估價單是因為牆壁舊有支管口徑比較小，以致於
      壓力不夠，沖水量不足，所以才會更動牆壁舊有支管，我們更換口徑比較大。
      這部分不屬於原來標單第十七項範圍」（本院卷(二)第二三頁），並經己○○○○○事務所函覆被告確實不屬於本次工程施作範圍，有函文一份在卷可稽（本
      院卷(二)第一三頁）。
    (3)就此項合約外的「更換舊有支管」工程施工過程，證人杜翰坤證稱：「我和承
      包商（即原告）、學校（即被告）營繕組的沈組長討論關於沖水量不足的問題
      如何處理，當時沒有估價，等工程完成之後才開這張估價單，沈組長當時沒有
      特別提到要跟學校報備核准，因為這個工程時間比較趕，如果依照政府採購法
      進行，程序上就要二、三個月的時間。這張估價單我們拿給沈組長，組長當時
      有問數量、項目是否與現場相符，我和戊○○有拿尺到現場量，量完之後有告
      訴沈組長結果，還有作小部份修改，修改之後的估價單就是法院的這一份，錢
      的部分沈組長沒有特別說明」（本院卷(二)第二三頁）、「施工期間應該有二週
      ，這二週學校都不定時來看，我印象中沈組長都有來看過，組長看了之後有說
      有人反映廁所沖水仍然有問題，要我們設法改善」（本院卷(二)第二四頁）。顯
      然此項工程之施作，確經被告營繕組長乙○○之指示而為。
  (二)屋頂加裝水塔工程部分：
    (1)就原告提出之「屋頂加裝水塔工程」估價單（本院卷(二)第十五頁）所載工程項
      目，證人杜翰坤證稱：「水管更新後，效果仍然不大，所以我們分別改善各樓
      層的水管，並裝加壓馬達，效果還是有限，所以才會在屋定加裝水塔，沈組長
      應該知道這件事情。加裝水塔時，學校都有人不定時來看，這張估價單等工程
      完成後才開出來」、「估價單有拿給沈組長看，沈組長也要我們審核現場實際
      數量，這張估價單內容沒有在原來合約範圍內」等語（本院卷(二)第二四頁）。
    (2)證人乙○○組長亦證稱：「當初確實有水壓問題，但是我們無法確定何種原因
      造成，我們並沒有指示庚○○必須作這個水塔，之前有請庚○○去買加壓馬達
      ，看看是否能夠改善水壓不足情形，後來因為狀況不好，我們請己○○○○○
      設法改善。」（本院卷(一)第二二○頁）。由上述證詞對照以觀，被告營繕組長
      乙○○雖未具體指示原告加裝水塔一事，但確有指示原告及監造人己○○○○○事務所改善沖水量之情事，且於加裝水塔工程施作中，被告營繕組長乙○○
      也明知此事。
    (3)被告雖辯稱屋頂加裝水塔係原告為求通過測試完成驗收，始自行加裝，以改善
      沖水量不足，為原告修補瑕疵之「方法」，非被告指示所施作云云。惟查，依
      前述證人杜翰坤所言，為解決沖水量不足的問題，先進行牆壁舊有支管更新工
      程，此已非原先工程合約範圍，則接續所為之加裝加壓馬達、屋頂水塔等改善
      沖水量之工程項目，也非屬原先工程合約範圍。而且，證人即原告承包商庚○○證稱「因為水壓不足，沒有辦法沖水，廁所很臭，沈組長跟我說校長發脾氣
      ，所以要我先施作」一語（本院卷(一)第二二○頁），故庚○○始有接續加裝加
      壓馬達、屋頂水塔之行為；參以證人乙○○也坦承「水塔工程不是在工程驗收
      項目」（本院卷(一)第二二一頁）一語，足見此支管更新、加裝馬達、加裝水塔
      等項目，均非原工程合約項目，即非被告所謂修補瑕疵之方法。
  (三)更何況，就此二項估價單內容，證人庚○○也證稱：「當初沈組長有說要九萬多
    元給我，跟我解決廁所配管工程及水塔問題，因為超過十萬元要公開招標」一語
    （本院卷(一)第二一九頁），此項交涉過程，經證人乙○○坦承：「我有跟庚○○
    說在九萬多元範圍內，把水壓問題解決，但是還沒有經過校方同意之前，庚○○
    就把水塔工程先施作了」（本院卷(一)第二二一頁），此更足以佐證被告營繕組長
    乙○○確有指示原告施作沖水量不足之改善工程，且該二項工程非屬原先工程範
    圍，否則被告豈有另行願以九萬多元解決沖水量不足問題之理。
  (四)按民法第四百九十條規定：「稱承攬者，謂當事人約定，一方為他方完成一定之
    工作，他方俟工作完成，給付報酬之契約」，顯見承攬為諾成契約，不須訂立書
    面，只要雙方意思表示合意一致即可成立。又民法第一百六十九條規定之表見代
    理，係為保護善意第三人而設，故本人如有使第三人信以為其有以代理權授與他
    人之行為，而與該他人交易，即應使本人負授權人之責任（參閱最高法院四十四
    年度臺上字第一四二四號、七十年度臺上字第三五一五號判例）。本件中，被告
    係委由己○○○○○設計監造前述廁所整修工程，並由被告負責營繕事務之組長
    乙○○出面與證人杜翰坤、原告三方協商關於沖水量不足問題，沈組長並要求監
    造人及原告設法改善，顯然被告有以自己之行為表示以代理權授與乙○○組長，
    原告並依此要求而施作關於廁所沖水量改善之工程項目，被告自應負授權人之責
    任。從而，原告已在被告監造人監工下施工完成，並由監造人審核項目、數量後
    提出估價單，被告即不能以事先未同意估價單金額或估價單所載項目不符為由而
    拒絕付款。故原告請求被告給付此部份工程款，即屬有據，應予准許。
八、綜上所述，就附件一、附件二所載項目，應屬原告依工程合約及變更合約應施作
    之項目，且被告已給付全部款項完畢，原告自無從再向被告請求給付工程款。就
    附件三內容，原告請求亦顯與契約內容不符，無法准許。從而，原告僅得依據承
    攬契約，請求被告給付行政大樓南女廁所配管工程工程款八萬七千六百七十五元
    ，及行政大樓屋頂加裝水塔工程工程款五萬四千六百元，共計十四萬二千二百七
    十五元。故原告請求被告給付十四萬二千二百七十五元，及自起訴狀繕本送達翌
    日即九十一年一月四日（按：因送達回證未回，故以第一次言詞辯論期日作為推
    定之日）起至清償日止，按年息百分之五計算之利息部分，為有理由，應予准許
    。逾此部份所為之請求，為無理由，應予駁回。
九、兩造均陳明願供擔保，聲請宣告假執行或免為假執行，就原告勝訴部分，均合於
    法律規定，故分別酌定相當的擔保金額，加以准許。至於原告敗訴部分，則無依
    據，應予駁回。
十、本件事證已經明確，雙方其餘主張或陳述，於本判決結果並無影響，不再一一論
    述。另被告於九十二年十二月三十一日最後言詞辯論期日捨棄關於網球場瑕疵修
    復費抵銷之抗辯，故兩造此部份陳述，亦不再論述，併予敘明
十一、結論：原告之訴為一部有理由、一部無理由，依民事訴訟法第七十九條但書、
      第三百九十條第二項、第三百九十二條第二項，判決如主文。
中　　　華　　　民　　　國　　九十三　　年　　　一　　　月　　 十四 　　日
                                臺灣板橋地方法院民事第三庭
~B法　　　官　劉以全
右為正本係照原本作成
如對本判決上訴，須於判決送達後廿日內向本院提出上訴狀
中　　　華　　　民　　　國　　九十三　　年　　　一　　　月　　 十四 　　日
~B法院書記官　王苑琦
附件一：
  １、新作化糞池一座：四萬八千元。
  ２、大門ＡＣ走道：三萬六千元。
  ３、廁所玄觀挖地基砌紅磚及施作玻璃磚：三萬六千元。
  ４、碎石給配單價合約數量不足短少項目：四十二萬零四百八十元。
附件二：
  １、圍牆加高陵形網一米項目：三萬五千零四十元。
  ２、燈桿基座移位重新開挖整地含灌漿配線埋ＰＶＣ管：一十七萬六千元。
附件三：
  １、优枷俐五棵價值二十五萬元。
  ２、亞歷山大五棵價值一十七萬五千元。
  ３、大王椰子二棵價值七萬元。
  ４、芒果三棵價值九萬元。
  ５、榕樹四棵價值一萬二千元。
  ６、血桐二棵價值四千元。
  附件一、二、三合計共一百三十五萬二千五百二十元。
廁所無障礙整修工程金額項目如下：
  １、行政大樓南女廁所配管工程工程款：八萬七千六百七十五元。
  ２、行政大樓屋頂加裝水塔工程工程款：五萬四千六百元。
    共計一十四萬二千二百七十五元。
